臺灣高雄地方法院刑事判決　　　　　　　　　　　　　九十二年度易字第一四七號
　　公　訴　人　臺灣高雄地方法院檢察署檢察官
　　被　　　告　己○○
　　　　　　　　戊○○
　　共　　　同
　　選任辯護人　顏福松律師
右列被告等因詐欺案件，經檢察官提起公訴（九十一年度偵字第二六二二九號），本
院判決如左：
    主  文
己○○、戊○○均無罪。
    理  由
一、公訴意旨略以：乙○○（通緝中，另案由本院審結）先於民國八十八年一月二十
    日召集新台幣（下同）一萬元之互助會（下稱二十日會），每半年加會一次，會
    員丁○○等人連同會首乙○○共四十五會，此期間乙○○因需款使用，竟與其夫
    即被告戊○○、其子即被告己○○三人共同基於意圖為自己不法所有之概括犯意
    聯絡，利用會員彼此未謀面之機會，由乙○○及被告二人分擔開標、收取會款之
    行為，陸續冒用會員之名義標取會款，使活會會員陷於錯誤而交付會款，迄九十
    年十二月二十四日止會，乙○○畏罪潛逃，僅剩四會未投標，惟實際上仍有活會
    十六會，共冒標十二會。乙○○復於八十九年七月十六日擔任會首召集一萬元之
    互助會（下稱十六日會），會員甲○○等人連同會首共四十會，乙○○及被告二
    人如法泡製，利用會員彼此未謀面之機會，由乙○○等三人分擔開標、收取會款
    之行為，陸續冒用會員之名義標取會款，使活會會員陷於錯誤而交付會款，迄九
    十年十二月二十四日止會，僅剩二十二會未投標，惟實際上仍有活會二十七會，
    共冒用會員名義標取會款五次。乙○○又於八十九年十月六日擔任會首召集一萬
    元之互助會（下稱六日會），會員丁○○等人連同會首共三十會，乙○○等三人
    利用會員彼此間未謀面之機會，分別負責開標、收取會款之行為，陸續冒用會員
    之名義標取會款，使活會會員陷於錯誤而交付會款，迄九十年十二月二十四日止
    會，只剩十五會未投標，惟實際上仍有活會二十三會，共冒用會員名義標取會款
    八次。乙○○等三人先後共詐得會款約一千一百餘萬元，因認乙○○與被告二人
    共同涉犯刑法第三百三十九條第一項之詐欺取財罪嫌等語。
二、按犯罪事實應依證據認定之，無證據不得認定其犯罪事實；又不能證明被告犯罪
    者，應諭知無罪之判決，刑事訴訟法第一百五十四條第二項及第三百零一條分別
    定有明文。又按刑事訴訟法上所謂認定犯罪事實之證據，係指足以認定被告確有
    犯罪行為之積極證據而言，如未能發現相當證據或證據不足以證明，自不能以推
    測或擬制之方法，以為裁判基礎，最高法院二十九年度上字第三一五號及四十
    年度台上字第八十六號分別著有判例可資參照。而認定不利於被告之事實，須依
    積極證據，苟積極證據不足為不利被告之認定時，即應為有利於被告之認定，更
    不必有何有利之證據；又認定犯罪事實所憑之證據，雖不以直接證據為限，間接
    證據亦包括在內，然而無論直接證據或間接證據，其為訴訟上之證明，須於通常
    一般之人均不致有所懷疑，而得確信其為真實之程度者，始得據為有罪之認定，
    倘其證明尚未達到此一程度，而有合理之懷疑存在而無從使事實審法院得有罪之
    確信時，即應由法院為諭知被告無罪之判決，最高法院亦分別著有三十年度上字
    第八一六號及七十六年度台上字第四九八六號判例足參，亦即若證據資料在經驗
    科學上或論理法則上尚有對被告較為有利之存疑，而無從依其他客觀方法排除此
    項合理之可疑，即不得以此資料作為斷罪之基礎，且刑事訴訟制度受「倘有懷疑
    ，即從被告之利益為解釋」、「被告應被推定為無罪」之原則所支配，故得為訴
    訟上之證明者，無論為直接或間接證據，須客觀上於一般人均不致有所懷疑而達
    於確信之程度者，始可據為有罪之認定，倘其證明尚未達於「確信」之程度，而
    有合理可疑存在時，即難據以為被告不利認定，換言之，在法律判斷上，即不能
    為被告有罪之認定。又檢察官對於起訴之犯罪事實，應負提出證據及說服之實質
    舉證責任，倘其所提出之證據，不足為被告有罪之積極證明，或其指出證明之方
    法，無從說服法院以形成被告有罪之心證，基於無罪推定之原則，自應為被告無
    罪判決之諭知，最高法院九十二年臺上字第一二八號判例足資參照。
三、公訴人認被告二人涉犯刑法第三百三十九條第一項之詐欺取財罪嫌，係以被害人
    丁○○等人指述甚詳，並有會單及聲明書附卷可稽，為其主要之論據。訊據被告
    二人均堅決否認有何詐欺之犯行。被告己○○辯稱：伊從未主持過互助會開標，
    亦未曾向會員收取會款，系爭互助會僅係伊母親乙○○個人行為，與伊無涉等語
    ；被告戊○○辯稱：伊於每日下午四、五時在夜市擺攤幫人推拿，未曾主持互助
    會開標及收取會款事宜，系爭互助會係乙○○負責處理，與伊無涉等語。經查：
  (一)乙○○擔任會首，向被害人丁○○、丙○○等人邀集互助會，分別於八十八年一
    月二十日、八十九年七月十六日、同年十月六日起會，而二十日會至九十年十二
    月二十四日止遭冒標十二會、十六日會至九十年十二月二十四日止遭冒標五會、
    六日會至九十年十二月二十四日止遭冒標八會等情，業據被害人丁○○及丙○○
    等人指述甚詳，復有互助會單三份及被告二人製作之互助會債權債務清單一份附
    卷可稽【見台灣高雄地方法院檢察署檢察官九十一年度發查字第一六０號卷（下
    稱偵一卷）第五頁至第六頁、第四六之一頁、第十三頁至第十七頁】，上開事實
    固堪認定。
  (二)被告二人均曾向互助會會員收受會款，並主持互助會開標乙節，業據互助會會員
    癸○○於檢察官偵訊時證述：伊常去看開標，大部分都是由乙○○主持，如果乙○○不在，就由被告己○○主持開標，有好幾次會款交給被告己○○收取，被告
    戊○○也曾向伊收受會款等語（見偵二卷第十六頁），證人即互助會會員辛○○
    於台灣高等法院高雄分院九十二年度上易字第三五四號損害賠償等案件證述：伊
    均親自到場參與投標，被告二人均有參與投標工作，如果乙○○不在，有時由被
    告戊○○主持開標，有時由被告己○○主持開標，伊會款有時交給被告戊○○，
    有時候也會交給被告己○○等語（見該卷第一００頁至第一０一頁），證人即互
    助會會員甲○○於檢察官偵訊時證稱：被告戊○○曾向伊收過會款，伊拿會款到
    乙○○家時，除乙○○外，他們家裡任何人都會向伊收取等語【台灣高雄地方法
    院檢察署九十一年度他字第三一五三號卷（下稱偵二卷）第十七頁正面】，證人
    即互助會會員丙○○於檢察官偵訊及本院審理時證稱：伊曾經交會款給被告二人
    很多次，被告二人均曾主持過開標，不管乙○○開標時是否在場，被告二人均會
    在場，被告二人均曾單獨主持過開標，次數不清楚等語（見偵二卷第十八頁、本
    院卷第一八二頁），被害人丁○○之夫庚○○於本院審理時證述：伊於九十年間
    連續去參加開標三次，被告二人與乙○○均在場開會單、登記及收會款等語（見
    本院卷第一八七頁），證人即互助會會員李靜柳於台灣高等法院高雄分院九十二
    年度上易字第三五四號損害賠償等案件證稱：伊大部分開標時都有到現場，開標
    時乙○○、被告戊○○或被告己○○都有在現場過，乙○○不在時，則由被告戊○○或被告己○○主持開標等語（見該卷第一０五頁），綜合上開證詞，證人辛○○等人就被告二人主持開標、收受會款之時機及次數等細節雖不一致，此應係
    證人個人交付會款、參與投標之時間不同，或因時間久遠記憶模糊所致，惟其等
    證述被告二人曾主持開標及收受會款乙情，則無二致，顯見被告二人均曾參與互
    助會之開標及收取互助會會款事宜。至證人曾來寶雖於台灣高等法院高雄分院九
    十二年度上易字第三五四號損害賠償等案件證稱：被告戊○○自八十八年間起，
    於每星期日均至高雄市內惟夜市擺攤賣推拿藥膏，伊擺攤在被告戊○○旁邊等語
    （見該卷第九三頁至第九四頁）、證人方順款於同案證稱：伊擺地攤時認識被告
    戊○○，被告戊○○於每星期三在鳳山市擺攤，每星期六在光華夜市擺攤等語（
    見該卷第九四頁）、證人劉呅林於同案證稱：被告戊○○於每星期二在右昌亞洲
    新城擺夜市、每星期四在右昌莒光夜市擺攤，印象中被告戊○○每次都有去等語
    （見該卷第九五頁），及證人馮文祥於該案件證稱：被告戊○○每天出外擺攤，
    下午五、六點出門，晚上十二點至一點回來等語（見該卷第九六頁至第九七頁）
    ，惟系爭互助會開標期間長達約三年，證人曾來寶等四人證述該期間內，被告戊○○均至夜市擺攤，而未排除颱風、淹水等天候狀況，或因被告戊○○個人事由
    ，而未前往夜市擺攤等因素，其等之證述顯與常情有違，已難憑採；況曾來寶、
    方順款、劉呅林等三人雖與被告戊○○一起於夜市擺攤，衡情其等不可能隨時注
    意並牢記八十八年至九十年間被告戊○○之擺攤狀況，是其等之前開證言為本院
    所不採。
  (三)系爭二十日會、六日會及十六日會均由乙○○擔任會首，被告二人均非會首，有
    互助會會單三份附卷可稽（見偵一卷第五頁至第六頁、第四六之一頁），而丁○○、黃寶旭等人已參加乙○○召集之互助會二、三十年，業據庚○○及黃寶旭供
    述及證述明確（見本院卷第二八頁、台灣高等法院高雄分院九十二年度上易字第
    三五四號損害賠償等案件卷第三八頁），而民間互助會於台灣社會行之有年，民
    法並於八十八年四月二十一日增訂合會專章，以規範互助會當事人間之法律關係
    ，則合會既屬合法之經濟活動，被告戊○○基於夫妻之情誼，而被告己○○基於
    母子親情，被告二人縱於乙○○主持互助會會務時，從旁加以協助，或於乙○○
    未能主持開標時，負責主持開標，或代為收取會款，乃屬人情之常，斷不能僅以
    被告二人曾參與開標、幫忙收取會款等情，遽認被告二人就系爭互助會之冒標行
    為，與會首乙○○具有犯意之聯絡及行為分擔，而認被告二人係詐欺行為之共犯
    。
  (四)況，系爭二十日會，已開標四十一會，僅遭冒標十二會；系爭十六日會，已開標
    十八會，僅五會遭冒標；另六日會，已開標十五會，僅八會遭冒標，業如前述，
    且因無證據證明乙○○於召集互助會之時，即有不法所有之意圖而存心向會員施
    詐，本案應係乙○○於不詳之時間冒標活會會員之會款而涉犯詐欺罪責，惟在上
    開各該次冒標中，被告二人係因同謀而參與開標或收取會款，乃成立詐欺共犯之
    要件，而本件會首乙○○冒標行為雖涉犯詐欺罪，惟因乙○○於倒會後即逃匿無
    蹤，是本案對於冒標之對象、冒標日期及冒標金額均無資料可考，即無證據證明
    被告二人就冒標行為有何犯意聯絡及行為分擔，尚不能因被告二人曾協助處理互
    助會事務，遽認被告二人係各該次冒標行為之共犯。
  (五)告訴代理人庚○○另主張：倘被告二人並未參與冒標行為，如何能於系爭互助會
    倒會後，提出記載詳實之債權債務清單等語。查被告二人於互助會倒會後，為處
    理互助會債務，乃作成互助會債權債務清單提供予互助會會員，業據被告二人供
    承在卷，並有互助會債權債務清單在卷可證（見本院卷第二一一頁、第三０九頁
    、偵一卷第十三頁至第十七頁），雖被告二人辯以：前開清單係依據活會會員向
    其等陳報債權，及其等向死會會員查證所作成等語，惟被告二人始終未敘明係依
    據何活會會員所陳報，或係向何死會會員查證，而作成上開債權債務清單等節，
    供本院查證，其等所辯前詞顯難憑採；然上開債權債務清單作成之管道甚夥，可
    能係乙○○於倒會後提供予被告二人，或係被告二人彙整乙○○留存於家中之互
    助會資料所作成等，均有可能，尚不能以被告二人嗣後製作詳實之債權債務清單
    ，遽認被告二人有參與本件詐欺犯行。
四、綜上所述，被告二人辯稱其等未曾主持互助會之開標及收取會款事宜，固不足採
    ，惟公訴人對於起訴之犯罪事實既應負提出證據及說服之實質舉證責任，本案公
    訴人認被告二人涉嫌與乙○○共同冒標互助會所憑之證據，尚無從說服本院達於
    通常一般之人均不致有所懷疑，而得確信其為真實之程度，依刑事訴訟制度「倘
    有懷疑，即從被告之利益為解釋」、「被告應被推定為無罪」之原則，即難據以
    為被告二人不利認定，自屬不能證明被告二人犯罪，依首開之說明，自應為被告
    二人無罪之諭知。
據上論斷，應依刑事訴訟法第第三百零一條第一項，判決如主文。
本案經檢察壬○○到庭執行職務。
中      華      民      國      九十三      年    九     月     十四    日
                                  臺灣高雄地方法院刑事第四庭
                                      審判長法  官  吳 永 宋
                                            法  官  黃 惠 玲
                                            法  官  洪 能 超
右正本證明與原本無異。
如不服本判決，應於判決送達後十日內，向本院提出上訴狀。
                                            書記官  吳 金 霞
中      華      民      國      九十三      年    九     月     十四    日
